ACORDAO-COMPLETO-2560371

ACÓRDÃO 2524/2023 ATA 8/2023 - PRIMEIRA CÂMARA

VISTOS, relatados e discutidos estes autos que tratam de Revisão de Ofício de ato de concessão inicial de aposentadoria a Leo Martins de Souza, ex-servidor do Tribunal Regional Federal da 3ª Região, submetido à apreciação do Tribunal de Contas da União para fins de registro,
ACORDAM os Ministros do Tribunal de Contas da União, reunidos em Sessão da 1ª Câmara, diante das razões expostas pelo Relator, com fundamento nos artigos 71, III, da Constituição Federal de 1988; 1º, V, e 39, II, da Lei 8.443/1992; 1º, VIII, 259, II, 260, § 1º, e 262, § 2º, do Regimento Interno/TCU, em:
9.1. revisar de ofício o Acórdão 1801/2022-TCU-Primeira Câmara, de modo a considerar ilegal e recusar registro ao ato inicial de concessão de aposentadoria a Leo Martins de Souza; 
9.2. dispensar o ressarcimento das quantias indevidamente recebidas, presumida a boa-fé, consoante o disposto no Enunciado 106 da Súmula de Jurisprudência do TCU; 
9.3. determinar ao Tribunal Regional Federal da 3ª Região, com base no art. 45 da Lei 8.443/1992 e no inciso I do art. 4º da Resolução TCU 315/2020, que:
9.3.1. no prazo de 15 (quinze) dias, contados a partir da ciência desta deliberação, faça cessar os pagamentos decorrentes do ato impugnado por esta Corte, sob pena de responsabilidade solidária da autoridade administrativa omissa, nos termos dos arts. 262 do Regimento Interno/TCU e 8º, caput, da Resolução-TCU 206/2007;
9.3.2. cadastre no e-Pessoal, no prazo de 30 (trinta) dias contados da ciência desta decisão, com base no art. 19, § 3º, da IN TCU 78/2018, e do art. 262, § 2º, do Regimento Interno do TCU, novo ato de aposentadoria, livre das irregularidades verificadas nos autos;
9.3.3. promova o destaque da parcela de quintos incorporada com amparo em funções comissionadas exercidas entre 8/4/1998 e 4/9/2001, transformando-a em "Parcela Compensatória" a ser absorvida por quaisquer reajustes futuros, consoante decidido pelo STF no RE 638.115/CE, caso a respectiva incorporação não tenha se fundamentado em decisão judicial transitada em julgado;
9.3.4. comunique ao servidor aposentado acerca do teor deste Acórdão;
9.3.5. nos termos do art. 4º, § 3º, da Resolução-TCU 170/2004, encaminhe ao Tribunal, no prazo de 30 (trinta) dias contados da ciência desta decisão, os comprovantes de que o interessado tomou ciência do inteiro teor desta deliberação;
9.4. dar ciência deste Acórdão ao Órgão responsável pela concessão, informando que o teor integral poderá ser obtido no endereço eletrônico www.tcu.gov.br/acordaos.

Revisão de ato de aposentadoria.

Primeira Câmara

Tribunal Regional Federal da 3ª Região.

3. Interessados/Responsáveis:
3.1. Interessados: Leo Martins de Souza (XXX.454.218-XX).

13.1. Ministros presentes: Walton Alencar Rodrigues (Presidente), Benjamin Zymler, Jorge Oliveira, Antonio Anastasia (Relator) e Jhonatan de Jesus.
13.2 Ministro que não participou da votação:Jhonatan de Jesus.
13.3. Ministro-Substituto presente: Augusto Sherman Cavalcanti.

ANTONIO ANASTASIA

Trata-se de ato de concessão de aposentadoria exarado pelo Tribunal Regional Federal da 3ª Região e submetido à apreciação do Tribunal de Contas da União para fins de registro. 
2.	Transcrevo a seguir, com ajustes de forma, nos termos do art. 1º, § 3º, inciso I, da Lei 8.443/1992, a instrução lavrada no âmbito da Secretaria de Fiscalização de Pessoal - Sefip (peça 20) , cujo pronunciamento obteve a concordância do Diretor da unidade (peça 21) . Na sequência, reproduzo o parecer do representante do Ministério Público junto ao TCU, o douto Procurador Sérgio Ricardo Costa Caribé (peça 23) .
"INTRODUÇÃO
1.	Trata-se de ato inicial de concessão de aposentadoria a Leo Martins de Souza, ex-servidor do Tribunal Regional Federal da 3ª Região. 
2.	O ato foi submetido, para fim de registro, à apreciação do Tribunal de Contas da União (TCU) , de acordo com o art. 71, inciso III, da Constituição Federal. O cadastramento e a disponibilização ao TCU ocorreram por intermédio do Sistema de Apreciação e Registro de Atos de Admissão e Concessões, na forma dos arts. 2º, caput e incisos I a VI, e 4º, caput, da Instrução Normativa-TCU 78/2018.
HISTÓRICO
3.	O presente ato foi considerado tacitamente registrado em 30/8/2021 por meio do Acórdão 1801/2022-TCU-Primeira Câmara, relatado pelo Ministro Vital do Rêgo (peça 8) , que determinou ainda a remessa dos autos à Sefip para que seja iniciada a revisão de ofício do registro tácito do referido ato, sem prejuízo de, nos termos da Questão de Ordem 2/2006, suscitada pela Presidência na sessão de 16/8/2006 (Ata 33/2006-Plenário) , encaminhar os autos à Seses, para o sorteio de novo relator.
4.	Cumprindo o Acórdão acima citado, a Sefip elaborou nova instrução sugerindo o sorteio de novo relator (peça 13) , cujo relator sorteado foi o Ministro Antonio Anastasia (peça 15) .
5.	Ainda em cumprimento ao referido Acórdão, a Sefip encaminhou oitiva ao ex-servidor (peça 16) , que dela tomou ciência (peça 17) , mas não se manifestou.
EXAME TÉCNICO
6.	Cabe informar que a aposentadoria em exame ingressou no TCU em 30/8/2016. Diante disso, a concessão já se encontra tacitamente registrada desde 30/8/2021, consoante o entendimento firmado pelo Supremo Tribunal Federal, em repercussão geral, no recente julgamento do RE 636.553/RS.
7.	Vale registrar que, conforme decidido no Acórdão 122/2021-TCU-Plenário, relatado pelo Ministro Walton Alencar Rodrigues, os atos registrados tacitamente mas que contenham algum tipo de ilegalidade e cujos prazos para revisão de ofício encontram-se em curso, poderão ser submetidos aos procedimentos de revisão de ofício, com fulcro no art. 54 da Lei 9.784/1999, c/c o art. 260, § 2º, do Regimento Interno do TCU. No caso do presente ato, far-se-á essa revisão de ofício do registro tácito, pois o ato está há menos de 10 anos no TCU.
8.	Conforme exame desta Unidade Técnica em instrução inicial (peça 5) , o ato ora em análise recebeu proposta de ilegalidade e negativa de registro em face do pagamento de parcelas de VPNI de quintos/décimos incorporados após 8/4/1998.
9.	Assim, ao se revisar o ato inicial de aposentadoria deste processo, verificou-se a continuidade do pagamento irregular de parcelas de VPNI de quintos/décimos incorporados após 8/4/1998.
10.	A jurisprudência desta Corte se firmou no sentido de que é irregular o pagamento de parcelas de quintos/décimos incorporadas relativas ao período de 8/4/1998 a 4/9/2001 ainda que a incorporação tenha sido assegurada por decisão judicial transitada em julgado (Acórdão 2737/2019-TCU-Segunda Câmara, relatado pelo Ministro Raimundo Carreiro) . No caso em análise, por ter sido concedido com base em decisão administrativa, a vantagem deve ser transformada em "parcela compensatória", a ser absorvida por quaisquer reajustes futuros, consoante decidido pelo STF no RE 638.115/CE.
INCORPORAÇÃO DE QUINTOS/DÉCIMOS 
11.	A possibilidade de incorporação da vantagem denominada "quintos" foi instituída com a Lei 6.732/1979. 
12.	Segundo o art. 2º dessa lei, o servidor no exercício de cargo em comissão ou função de confiança poderia incorporar, a partir do sexto ano, 1/5 (um quinto) das vantagens correspondentes, a cada ano completo de exercício, até o limite de 5/5 (cinco quintos) ; isto é, até completar o décimo ano. 
13.	Objetivava-se evitar o decesso remuneratório do servidor ocupante de cargo ou função de confiança que viesse a ser dispensado em momento futuro e que não fosse passar imediatamente à inatividade. 
14.	Uma vez que, até dezembro de 1979, os servidores em atividade que tivessem preenchido os requisitos temporais do artigo 180 da Lei 1.711/1952 só poderiam contar com tal benefício quando se aposentassem. 
15.	Assim, se deixavam um cargo de confiança, após longos anos de exercício, e permaneciam em atividade, regressavam à situação de origem, com a remuneração do cargo efetivo e nada mais. 
16.	Com o advento da Lei 8.112/1990, por meio do seu artigo 62, § 2º, introduziu novo disciplinamento ao assunto. 
17.	A incorporação passou a se dar na proporção de 1/5 (um quinto) a cada ano de exercício da função, até o limite de cinco anos, sem a exigência do período de carência de cinco anos.
18.	Os critérios para incorporação dessa vantagem foram definidos mais claramente com a publicação da Lei 8.911/1994, que assim dispôs:
Art. 3. Para efeito do disposto no § 2º do art. 62 da Lei nº 8.112, de 11 de dezembro de 1990, o servidor investido em função de direção, chefia e assessoramento, ou cargo em comissão, previsto nesta Lei, incorporará à sua remuneração a importância equivalente à fração de um quinto da gratificação do cargo ou função para o qual foi designado ou nomeado, a cada doze meses de efetivo exercício, até o limite de cinco quintos. 
§ 1º Entende-se como gratificação a ser incorporada à remuneração do servidor a parcela referente à representação e a gratificação de atividade pelo desempenho de função, quando se tratar de cargo em comissão ou função de direção, chefia e assessoramento dos Grupos: Direção e Assessoramento Superiores - DAS e Cargo de Direção - CD. 
§ 2º Quando se tratar de gratificação correspondente às funções de direção, chefia e assessoramento do Grupo - FG e GR, a parcela a ser incorporada incidirá sobre o total desta remuneração. 
§ 3º Quando mais de um cargo em comissão ou função de direção, chefia e assessoramento houver sido exercidos no período de doze meses, a parcela a ser incorporada terá como base de cálculo a exercida por maior tempo. 
§ 4º Ocorrendo o exercício de cargo em comissão ou de função de direção, chefia ou assessoramento de nível mais elevado, por período de doze meses, após a incorporação dos cinco quintos, poderá haver a atualização progressiva das parcelas já incorporadas, observado o disposto no parágrafo anterior. 
19.	Entretanto, essa vantagem foi extinta e restabelecida por diversas vezes, como demonstra o breve histórico abaixo apresentado. 
20.	A Medida Provisória - MP 831/1995 extinguiu a vantagem dos quintos, tendo sido reeditada exaustivamente até a MP 1.160/1995, que a restabeleceu, porém sob a forma de décimos. 
21.	Em 10/11/1997, foi editada a MP 1.595-14, que - convertida na Lei 9.527/1997 - extinguiu novamente a incorporação e a transformou em Vantagem Pessoal Nominalmente Identificada (VPNI) . 
22.	Em 8/4/1998, a MP 1.160/1995 foi convertida na Lei 9.624/1998. Essa lei não revogou a Lei 9.527/1997, apenas limitou temporalmente a incorporação da referida vantagem entre 19/1/1995 até a data da sua publicação, do tempo residual de exercício de funções comissionadas não empregado até 10/11/1997. 
23.	No entanto, essa vantagem sempre esteve cercada de controvérsia. Ainda, em 4/9/2001, foi editada a MP 2.225-45/2001, que acresceu à Lei 8.112/1990 o artigo 62-A, transformando os quintos/décimos em VPNI, com a seguinte redação: 
Art. 62-A. Fica transformada em Vantagem Pessoal Nominalmente Identificada - VPNI a incorporação da retribuição pelo exercício de função de direção, chefia ou assessoramento, cargo de provimento em comissão ou de Natureza Especial a que se referem os arts. 3º e 10 da Lei no 8.911, de 11 de julho de 1994, e o art. 3º da Lei no 9.624, de 2 de abril de 1998. Parágrafo único. A VPNI de que trata o caput deste artigo somente estará sujeita às revisões gerais de remuneração dos servidores públicos federais.
24.	Com o advento desta Medida Provisória, surgiram entendimentos divergentes. Por um lado, achava-se que seria devida a incorporação de parcelas da vantagem até 8/4/1998 (data de publicação da Lei 9.624/1998) . Por outro, entendia-se que a MP 2.225-45/2001 havia estendido o direito à incorporação da vantagem até a data de sua publicação. 
25.	No âmbito deste Tribunal, foi editado o Acórdão 2248/2005-TCU-Plenário (Ministro-Relator Lincoln Magalhães da Rocha) que fixou os seguintes critérios para incorporação de quintos e décimos: 
9.2. alterar a redação do subitem 9.2 do Acórdão 931/2003-TCU-Plenário para: firmar entendimento de que é devida a incorporação de parcelas de quintos, com fundamento no artigo 3º da MP 2.225-45/2001, observando-se os critérios contidos na redação original dos artigos 3º e 10 da Lei 8.911/94, no período compreendido entre 09/04/98 e 04/09/2001, data da edição da referida medida provisória, sendo a partir de então todas as parcelas incorporadas, inclusive a prevista no artigo 3º da Lei 9.624/98, transformadas em Vantagem Pessoal Nominalmente Identificada - VPNI, admitindo-se, ainda, o cômputo do tempo residual porventura existente em 10/11/1997, desde que não empregado em qualquer incorporação, para concessão da primeira ou de mais uma parcela de quintos na data específica em que for completado o interstício de doze meses, ficando, também, essa derradeira incorporação transformada em VPNI, nos termos do subitem 8.1.2 da Decisão 925/1999-Plenário. 
26.	Contrariando jurisprudência deste Tribunal, em 18/3/2015, o Supremo Tribunal Federal (STF) , ao apreciar o Recurso Extraordinário (RE) 638.115/Ceará (Ministro-Relator Gilmar Mendes) , que teve repercussão geral, fixou a seguinte tese: "Ofende o princípio da legalidade a decisão que concede a incorporação de quintos pelo exercício de função comissionada no período de 8/4/1998 a 4/9/2001, ante a carência de fundamento legal". 
27.	Todavia, ao tomar essa decisão, o STF modulou os seus efeitos para dispensar a devolução dos valores recebidos indevidamente de boa-fé até a data do julgamento, cessada a ultra-atividade de incorporações em qualquer hipótese. 
28.	Em razão dessa decisão do STF, o supramencionado Acórdão 2248/2005-TCU-Plenário teve sua inconstitucionalidade reconhecida pelo Supremo Tribunal Federal nos autos do Mandado de Segurança 25.763/DF. 
29.	Assim, depois da decisão do Supremo Tribunal Federal no âmbito do RE 638.115/CE, este Tribunal adequou sua jurisprudência e adotou a tese defendida na Decisão 925/1999-Plenário (Ministro-Relator Walton Alencar) e Acórdão 731/2003-TCU-Plenário e 732/2003-Plenário (ambos de Relatoria do Ministro Guilherme Palmeira) , de que a incorporação ou atualização da vantagem de quintos, transformada em Vantagem Pessoal Nominalmente Identificada - VPNI pelo art. 62-A da Lei 8.112/1990, somente era devida até o dia 8/4/1998, conforme previsto no art. 3º da Lei 9.624/1998. 
30.	Ademais, nos termos do Acórdão 5455/2018-TCU-Segunda Câmara (Ministro-Relator José Mucio Monteiro) , eventual tempo residual existente em 10/11/1997, não empregado para a concessão de quintos, pode ser utilizado para incorporação de apenas um décimo, nos termos do art. 5º da Lei 9.624/1998, com termo final, a qualquer tempo, na data em que o servidor completar o interstício de doze meses, de acordo com a sistemática definida na redação original do art. 3º da Lei 8.911/1994, com posterior transformação em VPNI.
31.	Em julgamento, no supramencionado RE 638.115/CE, cujo resultado final foi proclamado em 18/12/2019, o STF deu provimento a Embargos de Declaração, onde foi proferida a seguinte decisão: 
Inicialmente, o Tribunal, por maioria, resolvendo questão de ordem suscitada pelo Ministro Dias Toffoli (Presidente) , deliberou que, para a modulação dos efeitos de decisão em julgamento de recursos extraordinários repetitivos, com repercussão geral, nos quais não tenha havido declaração de inconstitucionalidade de ato normativo, é suficiente o quórum de maioria absoluta dos membros do Supremo Tribunal Federal, vencido o Ministro Marco Aurélio, que diverge quanto à formulação da questão de ordem e quanto ao seu mérito. Votaram na questão de ordem os Ministros Luiz Fux e Roberto Barroso. Na sequência, o Ministro Dias Toffoli (Presidente) proclamou o resultado do julgamento deste recurso, ocorrido na sessão virtual de 11.10.2019 a 17.10.2019: 'O Tribunal, por maioria, acolheu parcialmente os embargos de declaração, com efeitos infringentes, para reconhecer indevida a cessação imediata do pagamento dos quintos quando fundado em decisão judicial transitada em julgado, vencida a Ministra Rosa Weber, que rejeitava os embargos. No ponto relativo ao recebimento dos quintos em virtude de decisões administrativas, o Tribunal, em razão de voto médio, rejeitou os embargos e, reconhecendo a ilegitimidade do pagamento dos quintos, modulou os efeitos da decisão de modo que aqueles que continuam recebendo até a presente data em razão de decisão administrativa tenham o pagamento mantido até sua absorção integral por quaisquer reajustes futuros concedidos aos servidores. Os Ministros Ricardo Lewandowski e Celso de Mello proviam os embargos de declaração e modulavam os efeitos da decisão em maior extensão. Ficaram vencidos, nesse ponto, os Ministros Marco Aurélio e Rosa Weber. Por fim, o Tribunal, por maioria, também modulou os efeitos da decisão de mérito do recurso, de modo a garantir que aqueles que continuam recebendo os quintos até a presente data por força de decisão judicial sem trânsito em julgado tenham o pagamento mantido até sua absorção integral por quaisquer reajustes futuros concedidos aos servidores, vencidos os Ministros Marco Aurélio e Rosa Weber. Tudo nos termos do voto do Relator. Afirmaram suspeição os Ministros Luiz Fux e Roberto Barroso'. Ausente, justificadamente, nesta assentada, o Ministro Celso de Mello. Plenário, 18.12.2019. 
32.	Em razão disso, mesmo afrontando a tese da repercussão geral, o STF permitiu a continuidade do pagamento dos quintos incorporados no período de 8/4/1998 a 4/9/2001. Todavia, no que diz respeito às parcelas amparadas com base em decisão judicial não transitada em julgado ou decisão administrativa, deverá ser promovida sua absorção por quaisquer reajustes futuros.
33.	Diante disso, cabe proposta de ilegalidade, mediante a revisão de ofício do Acórdão 1801/2022-TCU-Primeira Câmara, em razão do pagamento irregular de parcelas de VPNI de quintos/décimos incorporados após 8/4/1998, devendo a vantagem ser transformada em "parcela compensatória", a ser absorvida por quaisquer reajustes futuros, consoante decidido pelo STF no RE 638.115/CE.
CONCLUSÃO 
34.	Em razão do exposto, e tendo em vista as análises realizadas no ato inicial de aposentadoria de Leo Martins de Souza, esta Unidade Técnica considera que o ato em tela deve ser considerado ilegal, mediante a revisão de ofício do Acórdão 1801/2022-TCU-Primeira Câmara, em razão do pagamento indevido da parcela VPNI de quintos/décimos incorporados após 8/4/1998, cabendo determinação ao Tribunal Regional Federal da 3ª Região para que transforme a vantagem em "parcela compensatória", a ser absorvida por quaisquer reajustes futuros, consoante decidido pelo STF no RE 638.115/CE. 
PROPOSTA DE ENCAMINHAMENTO
35.	Ante o exposto, e com base nos arts. 71, inciso III, da Constituição Federal; 1º, inciso V, e 39, incisos I e II, da Lei 8.443/1992; 1º, inciso VIII, 260, §§ 1º, 2º e 4º, do Regimento Interno do Tribunal de Contas da União, propõe-se: 
a) rever de ofício o Acórdão 1801/2022-TCU-Primeira Câmara, de modo a considerar ILEGAL e recusar registro ao ato inicial de concessão de aposentadoria de Leo Martins de Souza (CPF: XXX.454.218-XX) ;
b) dispensar a devolução dos valores indevidamente recebidos até a data da ciência do acórdão que vier a ser proferido, com base no Enunciado 106 da Súmula da Jurisprudência do TCU; 
c) determinar ao Tribunal Regional Federal da 3ª Região, com base nos arts. 45 da Lei 8.443/1992, e 4º, inciso I, da Resolução-TCU 315/2020, que: 
c.1) promova, no prazo de 30 (trinta) dias, o destaque da (s) parcela (s) de quintos incorporada (s) com amparo em funções comissionadas exercidas entre 8/4/1998 e 4/9/2001 e transforme-a (s) em "Parcela Compensatória" a ser absorvida por quaisquer reajustes futuros, consoante decidido pelo STF no RE 638.115/CE, caso a incorporação tenha se dado por decisão administrativa ou por decisão judicial não transitada em julgado, comunicando ao TCU, no prazo de quinze dias, as providências adotadas, nos termos dos arts. 262, caput, do Regimento Interno do TCU e 8º, caput, da Resolução-TCU 206/2007; 
c.2) informe ao inativo o teor do acórdão que vier a ser prolatado, encaminhando ao TCU, no prazo de trinta dias, comprovante da data de ciência pelo interessado, nos termos do art. 4º, § 3º, da Resolução-TCU 170/2004."
**** Parecer do MPTCU ****
"Trata-se de revisão de ofício de ato de concessão de aposentadoria emitido pelo Tribunal Regional Federal da 3ª Região, considerado tacitamente registrado por este Tribunal em 30/8/2021 por meio do Acórdão 1801/2022-TCU-Primeira Câmara, relatado pelo Ministro Vital do Rêgo (peça 8) .
A Unidade Técnica (Sefip) propõe a revisão de ofício do referido ato, para que passe a ser considerado ilegal e tenha seu registro negado, em razão da incorporação de Quintos após 8/4/1998, o que contraria o entendimento do Supremo Tribunal Federal no RE 638.115/CE, com repercussão geral reconhecida.
De fato, no que se refere à incorporação de Quintos relativos a funções exercidas após 8/4/1998, o entendimento do Supremo Tribunal Federal, a partir do julgamento realizado no Recurso Extraordinário - RE 638.115/CE, com repercussão geral reconhecida, passou a ser no sentido da sua impossibilidade, em razão da ausência de amparo legal, senão vejamos:
Recurso extraordinário. 2. Administrativo. 3. Servidor público. 4. Incorporação de quintos decorrente do exercício de funções comissionadas no período compreendido entre a edição da Lei 9.624/1998 e a MP 2.225-48/2001. 5. Impossibilidade. 6. Recurso extraordinário provido. (RE 638.115/CE - Relator:  Ministro Gilmar Mendes. Julgado em 19/03/2015, Órgão Julgador:  Tribunal Pleno. Repercussão Geral de Mérito. Publicado no DJe-151 de 3/8/2015, divulgado em 31/07/2015) 
Ao modular os efeitos da referida decisão, no entanto, aquela Corte, em sede de embargos de declaração julgados em 30/6/2017, havia entendido que o pagamento da referida parcela deveria ser cessado em qualquer hipótese, aplicando-se tal entendimento até mesmo para os servidores que obtiveram o direito à incorporação assegurado por decisão judicial transitada em julgado, sem a necessidade de ação rescisória.
No entanto, em novo julgamento realizado em 18/12/2019, o STF acolheu parcialmente os embargos de declaração, com efeitos infringentes, para reconhecer indevida a cessação imediata do pagamento da parcela quando fundado em decisão judicial transitada em julgado. Já no caso daqueles que recebem os Quintos em virtude de decisões administrativas ou decisões judiciais sem trânsito em julgado, modulou os efeitos da decisão para manter o pagamento da parcela até a sua absorção integral por quaisquer reajustes futuros concedidos aos servidores.
Nesses casos, este Tribunal tem considerado ilegal o pagamento da referida parcela e determinado às Unidades Jurisdicionadas que adotem as medidas necessárias à regularização dos pagamentos indevidos de acordo com a modulação dos efeitos realizada pelo STF nos autos do RE 638.115/CE, a exemplo dos Acórdão 659/2020-TCU-Primeira Câmara, relatado pelo Ministro Walton Alencar Rodrigues, e 622/2020-TCU- 2ª Câmara, relatado pelo Ministro Aroldo Cedraz.
Vale observar que, conforme decidido no Acórdão 122/2021-TCU-Plenário, relatado pelo Ministro Walton Alencar Rodrigues, os atos registrados tacitamente que tenham dado entrada no Tribunal há menos de 10 anos contendo algum tipo de ilegalidade poderão ser submetidos aos procedimentos de revisão de ofício, com fulcro no art. 54 da Lei 9.784/1999, c/c o art. 260, § 2º, do Regimento Interno do TCU. 
Ante o exposto, este membro do Ministério Público junto ao TCU, considerando que a entrada do ato constante dos autos ocorreu há menos de 10 anos, entende, em consonância com o proposto pela Unidade Técnica, que o registro tácito do ato constante dos autos deve ser revisto de ofício, para que passe a ser considerado ilegal e tenha o seu registro negado."
3.	É o Relatório.

não há

Procurador Sergio Ricardo Costa Caribé.

APOSENTADORIA. REVISÃO DE OFÍCIO. OPORTUNIZAÇÃO DO CONTRADITÓRIO E DE AMPLA DEFESA AO INTERESSADO. CÔMPUTO IRREGULAR DE PARCELA DE QUINTOS APÓS A LEI 9.624/1998. ILEGALIDADE. DETERMINAÇÕES.

APOSENTADORIA (APOS)

Secretaria de Fiscalização de Integridade de Atos e Pagamentos de Pessoal e de Benefícios Sociais (Sefip).

Em exame ato inicial de concessão de aposentadoria a Leo Martins de Souza (peça 3) , ex-servidor do Tribunal Regional Federal da 3ª Região, submetido à apreciação do Tribunal de Contas da União (TCU) , para fins de registro, de acordo com o art. 71, inciso III, da Constituição Federal. 
2.	Por meio do Acórdão 1801/2022-TCU-Primeira Câmara, em 29/3/2022, de relatoria do Ministro Vital do Rêgo (peça 8) , o Tribunal decidiu considerar o ato tacitamente registrado, em razão do transcurso de mais de cinco anos desde a submissão ao Tribunal (30/8/2016) . O fato que embasou a decisão do TCU foi a incorporação de parcela de quintos nos proventos de aposentadoria, devido ao exercício de funções comissionadas pelo ex-servidor após 8/4/1998. 
3.	No mesmo aresto, o Tribunal determinou a adoção dos procedimentos necessários à revisão de ofício do ato, com semelhança à situação verificada no subitem 9.2.1 do Acórdão 122/2021-TCU-Plenário (Rel. Min. Walton Alencar Rodrigues) .  
4.	A possibilidade de o Tribunal rever, de ofício, a apreciação pela legalidade dos atos de pessoal está prevista no art. 260, § 2º do Regimento Interno:
Art. 260.  Para  o exercício  da  competência  atribuída  ao  Tribunal,  nos  termos  do  inciso  III  do  art. 71 da  Constituição  Federal,  a  autoridade  administrativa  responsável  por  ato  de  admissão  de  pessoal  ou  de concessão  de  aposentadoria,  reforma  ou  pensão,  a  que  se  refere  o  artigo  anterior,  submeterá  os  dados  e informações  necessários  ao  respectivo  órgão  de  controle  interno,  que  deverá  emitir  parecer  sobre  a legalidade  dos  referidos  atos  e  torná-los  disponíveis  à  apreciação  do  Tribunal,  na  forma  estabelecida  em ato  normativo.
§ 1º O Tribunal  determinará  o  registro  dos  atos  que  considerar  legais  e  recusará  o registro  dos atos  considerados  ilegais. 
§ 2º O  acórdão  que  considerar  legal  o  ato  e  determinar  o  seu  registro  não  faz  coisa  julgada administrativa  e  poderá  ser  revisto  de  ofício  pelo  Tribunal,  com  a  oitiva  do  Ministério  Público  e  do beneficiário  do  ato,  dentro  do  prazo  de  cinco  anos  da  apreciação,  se  verificado  que  o  ato  viola  a  ordem jurídica,  ou  a  qualquer  tempo,  no  caso de  comprovada  má-fé. (grifo acrescido) 
5.	Em atenção ao dispositivo regimental, foi assegurado o contraditório e a ampla defesa ao interessado, por meio do envio do Ofício 333/2022-TCU/Sefip (peça 16) , para que apresentasse ao Tribunal, caso quisesse, contrarrazões à revisão de ofício do registro tácito do ato de aposentadoria, tendo em vista o recebimento da vantagem "quintos" decorrente de parcelas incorporadas pelo exercício de funções comissionadas após o advento da Lei 9.624/1998 - situação em desacordo com a jurisprudência do STF (RE 638.115/CE) e do TCU. Entretanto, o Sr. Leo Martins de Souza não se manifestou no prazo concedido.
6.	Na derradeira instrução oferecida pela área técnica do TCU (peça 20) foi reanalisado o ato de aposentadoria, mantendo-se o apontamento de irregularidade, em razão do cômputo incorreto da parcela de "quintos".
7.	A proposta contou com a anuência do diretor da Unidade e do representante do MPTCU, o eminente Procurador Sérgio Ricardo Costa Caribé (peças 21 e 22) .
8.	Passo a deliberar.
9.	De fato, consta da ficha de informações do Sr. Leo Martins de Souza (peça 3) , preenchida pelo Tribunal Regional Federal da 3ª Região, que o ex-servidor foi admitido no cargo de analista judiciário - área judiciária em 17/10/1997 e ocupou a função de assistente, FC-4, nos seguintes períodos: 7/1/1998 a 21/2/1998; 11/1/1999 a 20/1/1999; e 12/4/1999 a 13/2/2001.
10.	A contagem de tempo visando a incorporação da vantagem de quintos, com fundamento no art. 62-A da Lei 8.112/1990, c/c os arts. 3º e 10º da Lei 8.911/1994 e art. 3º da Lei 9.624/1998, decorrente de exercício de função de direção, chefia ou assessoramento, somente é possível até a data de publicação da Lei 9.624/1998, ocorrida em 8/4/1998 (Acórdão 1972/2017-TCU-Plenário, da lavra do Ministro Bruno Dantas e 1.939/2019-1ª Câmara, de autoria do Ministro Vital do Rego) . 
11.	É sabido que o Supremo Tribunal Federal, por ocasião do julgamento do Recurso Extraordinário 638115 (Relator Ministro Gilmar Mendes) , fixou tese de repercussão geral no sentido da antijuridicidade da incorporação de quintos pelo exercício de função comissionada no período posterior a 8/4/1998: 
Ofende o princípio da legalidade a decisão que concede a incorporação de quintos pelo exercício de função comissionada no período de 8/4/1998 até 4/9/2001, ante a carência de fundamento legal.
12.	Todavia, em posterior julgamento no supramencionado RE 638.115/CE, o STF deu provimento a Embargos de Declaração permitindo a continuidade do pagamento dos quintos incorporados no período de 8/4/1998 a 4/9/2001, quando fundado em decisão judicial transitada em julgado. Quanto às parcelas amparadas em decisão judicial não transitada em julgado ou em decisão administrativa, deverá ser promovida sua absorção por quaisquer reajustes futuros.
13.	No caso sub examine, não foram apresentadas evidências de que as parcelas tenham sido concedidas por decisão judicial transitada em julgado, bem como, conforme se extrai do mapa de tempo de serviço do ex-servidor (peça 3, p. 4) , o tempo de exercício de função antes de 8/4/1998 não corresponde com a gratificação incorporada (2/5 de FC-4) . 
14.	Portanto, faz-se necessário que o Tribunal Regional Federal da 3ª Região emita novo ato de aposentadoria, escoimado da falha indicada, e o submeta à análise do TCU para apreciação e registro, nos termos do art. 71, inciso III da Constituição Federal.
15.	Desse modo, acompanho as manifestações precedentes, que adoto como razões de decidir, no sentido de revisar de ofício o Acórdão 1801/2022-TCU-Primeira Câmara, de modo a considerar ilegal e recusar registro ao ato inicial de concessão de aposentadoria do Sr. Leo Martins de Souza, com as determinações de praxe ao órgão concedente.
	Do exposto, VOTO no sentido de que seja aprovado o Acórdão que ora submeto a este Colegiado.
TCU, Sala das Sessões, em 4 de abril de 2023.
ANTONIO ANASTASIA 
Relator